臺灣新竹地方法院刑事判決
109年度訴字第680號
公  訴  人  臺灣新竹地方檢察署檢察官
被      告  洪榕蓮

                    籍設新竹市○區○○路00○0號(新竹○○○○○○○○)

指定辯護人  張淑美律師（義務律師）
上列被告因偽造有價證券案件，經檢察官提起公訴（109年度偵
緝字第536號），本院判決如下：
    主    文
洪榕蓮犯偽造有價證券罪，處有期徒刑壹年陸月。緩刑貳年。
未扣案如附表所示本票上關於沒收範圍部分沒收。
    犯罪事實
一、洪榕蓮與劉明忠間基於不明原因關係，需以簽發本票作為擔
    保之用，明知未經其當時男友楊志元之同意或授權，竟意圖
    供行使之用，基於偽造有價證券之犯意，於民國106年9月23
    日某時許，在臺中市烏日區臺中高鐵站，在如附表所示本票
    之發票人欄位，偽造「楊志元」之署名1枚，用以表示楊志
    元願意與洪榕蓮擔負票據共同發票人責任意思（下稱系爭本
    票），並持之交付給劉明忠而行使之。嗣系爭本票屆期未獲
    兌現，經劉明忠向本院聲請本票裁定，楊志元始發現洪榕蓮
    未經其同意或授權偽造署名，並提起確認本票債權不存在訴
    訟，經本院判決確認劉明忠對楊志元之系爭本票債權不存在
    確定。
二、案經劉明忠告訴臺灣新竹地方檢察署（下稱新竹地檢署）檢
    察官偵查後起訴。
    理    由
壹、程序方面
　　本判決所引用供述證據，檢察官、被告洪榕蓮及辯護人於本
    院準備程序時並未爭執證據能力，且均未於言詞辯論終結前
    聲明異議（見訴卷第47、101至103、145至152頁）。本院審
    酌上開證據資料作成時之情況，尚無違法不當及證明力明顯
    過低之瑕疵，亦認為以之作為證據應屬適當，依刑事訴訟法
    第159 條之5 規定，均有證據能力。至於非供述證據部分，
    並無證據證明係公務員違背法定程序所取得，是依刑事訴訟
    法第158 條之4 規定反面解釋，即具證據能力。　　
貳、實體方面
一、上開犯罪事實，業據被告於本院準備及審判程序時坦承不諱
    （見訴卷第99至107、145至152頁），核與證人即告訴人劉
    明忠於偵查中之證述、證人楊志元於民事言詞辯論時及偵查
    中之證述大致相符（見他卷第39至40、25、46至48頁），並
    有系爭本票影本1紙、本院107年度竹簡字第124號民事簡易
    判決1份、確定證明書（稿）1紙、106年9月23日借款契約書
    影本1紙（無債權人之簽署或年籍資料）、本院107年度司票
    字第201號民事裁定1份在卷可稽（見他卷第4、27至28、30
    、41、14頁），足認被告之任意性自白與事實相符，本案事
    證明確，被告上開犯行，洵堪認定，應依法論科。
二、論罪科刑：
　㈠按刑法第201條於108年12月25日修正公布，於108年12月27日
    生效，修正前刑法第201條第1項規定：「意圖供行使之用，
    而偽造、變造公債票、公司股票或其他有價證券者，處3年
    以上10年以下有期徒刑，得併科（銀元）3000元以下罰金。
    」；修正後則規定：「意圖供行使之用，而偽造、變造公債
    票、公司股票或其他有價證券者，處3年以上10年以下有期
    徒刑，得併科新臺幣（下同）9萬元以下罰金。」，因該條
    於72年6月26日後未修正，故於94年1月7日刑法修正施行後
    ，所定罰金之貨幣單位為新臺幣，且其罰金數額依刑法施行
    法第1條之1第2項前段規定提高為30倍，本次修法將上開條
    文之罰金數額調整換算後予以明定，不生新舊法比較問題，
    應直接適用現行法律規定。從而，核被告所為，係犯刑法第
    201條第1項之偽造有價證券罪。被告在系爭本票上偽造「楊
    志元」之署名，係偽造有價證券之階段行為，為偽造有價證
    券所吸收，而其行使偽造有價證券之低度行為，復為偽造有
    價證券之高度行為所吸收，均不另論罪。
　㈡按刑法第59條之酌量減輕其刑，必於犯罪之情狀有特殊之原
    因與環境等因素，在客觀上足以引起一般同情，認為即予宣
    告法定最低度刑期，猶嫌過重者，始有其適用。刑法第201
    條第1 項之偽造有價證券罪之法定刑為3 年以上10年以下有
    期徒刑，得併科9萬元以下罰金。而偽造有價證券之人，其
    原因動機不一，犯罪情節未必相同，危害社會程度亦屬有異
    。然此類犯行之法定最低本刑均屬一致，難謂盡符事理之平
    ，於此情形，倘依其情狀處以適切徒刑，即足生懲儆之效，
    並可達防衛社會之目的者，自可依客觀之犯行與主觀之
    惡性兩者加以考量其情狀，是否存有足以憫恕之處，再適用
    刑法第59條規定酌量減輕其刑，以求個案裁判之量刑，能斟
    酌至當，符合比例原則。查被告偽造系爭本票，固有害於金
    融交易秩序安定，但其僅作為與告訴人間不明原因關係之擔
    保用，且被告與告訴人於本院審理期間成立調解，有本院10
    9年度附民移調字第36號調解筆錄1紙為證（見訴卷第73至74
    頁）。又證人楊志元另案所提確認本票債權不存在民事訴訟
    ，業經獲得勝訴判決確定等情，有本院107年度竹簡字第124
    號民事簡易判決1份、確定證明書（稿）1紙為憑（見他卷第
    27至28、30頁），足認證人楊志元實際未因此受有遭追償的
    財產損害，本院審酌上情，認若對被告科以刑法第201 條第
    1 項之偽造有價證券罪最低度刑為有期徒刑3 年，仍嫌過重
    ，有顯可憫恕之處，爰依刑法第59條規定酌量減輕其刑，俾
    符合罪刑相當原則。
　㈢爰以行為人責任為基礎，審酌被告基於不明原因關係欲簽發
    本票給告訴人供擔保之用，明知其未經證人楊志元之同意或
    授權，竟於如附表所示之本票發票人欄位偽造「楊志元」之
    署名，再持之交付告訴人，妨害有價證券之正常流通及交易
    秩序，所為實不足取。惟念及被告前未曾有因犯罪受刑之宣
    告之刑事前科紀錄，有臺灣高等法院被告前案紀錄表1紙在
    卷可參（見訴卷第153頁），素行良好，且被告偽造之有價
    證券數量僅1 紙，所造成之危害程度尚非甚鉅，並於本院審
    理時坦認犯行，且與告訴人成立調解，兼衡被告於本院審理
    時陳稱大學畢業之智識程度，未婚，無小孩，打零工維生，
    平均月入1至2萬元之家庭經濟狀況（見訴卷第150頁），並
    提出培靈關西醫院病歷專用紙、診斷證明書各1紙（見訴卷
    第95至95-1頁）等一切情狀，量處如主文第1項所示之刑。
　㈣被告未曾因故意犯罪受有期徒刑以上刑之宣告一情，有臺灣
    高等法院被告前案紀錄表1 紙為憑，其雖因一時失慮致為本
    案犯行，惟犯罪後已坦承犯行並與告訴人成立調解，已如前
    述，足認被告經此偵查及科刑程序，應知警惕，信無再犯之
    虞，本院認其所受宣告之刑以暫不執行為適當，爰依刑法第
    74條第1 項第1 款規定，併予宣告緩刑2 年，以啟自新。
三、沒收：
　㈠按偽造之有價證券固屬犯罪所生之物，然依刑法第205 條規
    定，不問屬於犯人與否，應沒收之，屬義務沒收，依刑法第
    38條第2 項但書規定，自應優先適用。次按票據之偽造或票
    上簽名之偽造，不影響於真正簽名之效力。票據法第15條定
    有明文。於二人以上為共同發票人之有價證券，如僅就其中
    部分共同發票人屬偽造，就其餘發票人部分則仍屬有效之票
    據，不在應依法沒收之列。又按偽造有價證券上之偽造印文
    、簽名，係屬偽造有價證券之一部分，已因偽造有價證券之
    沒收而包括在內，自不重為沒收之諭知。準此，因該有價證
    券之真正發票人部分仍屬有效，為避免影響合法執票人對於
    真正發票人之票據權利，應僅就關於偽造發票人部分宣告沒
    收。查未扣案如附表所示之本票上關於被告為發票人部分既
    屬真正，而僅「楊志元」之署名係屬偽造，則依前開說明，
    本院僅能就未扣案如附表所示之本票上，關於被告偽造共同
    發票人「楊志元」之署名1枚部分，依刑法第205條規定宣告
    沒收之。
　㈡檢察官固認被告本案犯罪所得為借款43萬元，應依刑法第38
    條之1第1項前段、第3項規定宣告沒收或追徵等語（見訴卷
    第68頁）。惟按稱消費借貸者，謂當事人一方移轉金錢或其
    他代替物之所有權於他方，而約定他方以種類、品質、數量
    相同之物返還之契約。民法第474 條第1 項定有明文。準此
    ，消費借貸屬要物契約，於當事人間必本於借貸之意思合致
    ，而有移轉金錢或其他代替物之所有權於他方之行為，始足
    當之。又票據為無因證券，交付票據之原因甚多，或為贈與
    、或為買賣、或為確保當事人間已存在之法律關係、或為消
    滅已存在之法律關係，非僅囿於金錢借貸一端而已，故除別
    有證據外，僅為票據之簽發、授受或轉讓，尚不足以證明其
    原因事實。查告訴人固指稱被告向其借款43萬元並簽發系爭
    本票及借款契約書，惟被告於本院審理時否認其等間之借款
    金額為43萬元，且細繹告訴人於偵查中提出之借款契約書，
    債權人欄位全部空白，只有債務人即被告之簽名（見他卷第
    41頁），此外，檢察官復未再查明其等間究竟有無43萬元交
    付之事實，依前開說明，自難遽認被告確有向告訴人借款43
    萬元。而被告目前依本院調解筆錄履行應給付18萬元給告訴
    人中（見訴卷第73至74頁），如再宣告沒收或追徵被告坦認
    因簽發系爭本票取得部分現金之犯罪所得，顯有過苛之虞，
    爰依刑法第38條之2第2項規定，不另宣告沒收或追徵。
據上論斷，應依刑事訴訟法第299條第1項前段，判決如主文。
本案經檢察官賴佳琪提起公訴，檢察官翁旭輝、高上茹、陳亭宇
到庭執行職務。
中　　華　　民　　國　　110 　年　　10　　月　　29　　日
                  刑事第一庭  審判長法  官  楊麗文  
　　　　　　　　　 
                                    法  官  楊惠芬
　　　　　　　　　　　　　　　　　　
                                    法  官  王凱平
以上正本證明與原本無異。
如不服本判決應於收受本判決後20日內向本院提出上訴書狀，上
訴書狀應敘述具體理由。上訴書狀未敘述上訴理由者，應於上訴
期間屆滿後20日內補提理由書狀於本院(均須按他造當事人之人
數附繕本 )「切勿逕送上級法院」。 
中　　華　　民　　國　　110 　年　　10　　月　　29　　日
                                    書記官  鍾佩芳
附錄本案論罪科刑法條： 
刑法第201條第1項
意圖供行使之用，而偽造、變造公債票、公司股票或其他有價證
券者，處3年以上10年以下有期徒刑，得併科9萬元以下罰金。

附 表     本票票號 發票人 發票日 票面金額 沒收範圍 WG0000000 洪榕蓮 楊志元 106年9月23日  48萬元 偽造共同發票人「楊志元」之署名1枚。